【裁判字號】    98,建,105
【裁判日期】    981215
【裁判案由】    給付工程款
【裁判全文】
臺灣臺北地方法院民事判決               98年度建字第105號
原      告  林維信即新傑水電工程行
被      告  偉祥營造有限公司
法定代理人  甲○○
上列當事人間請求給付工程款事件，本院於民國98年12月1 日言
詞辯論終結，判決如下：
    主      文
被告應給付原告新臺幣壹佰參拾捌萬貳仟參佰元及自民國九十八
年三月十八日起至清償日止，按週年利率百分之五計算之利息。
訴訟費用由被告負擔。
本判決於原告以新臺幣肆拾陸萬元為被告供擔保後，得假執行。
但被告於假執行程序實施前，以新臺幣壹佰參拾捌萬貳仟參佰元
為原告預供擔保，得免為假執行。
    事實及理由
一、原告起訴主張：兩造於民國96年8 月24日簽訂工程合約書，
    約定被告將嘉義縣溪口國民中學老舊危險校舍改建工程中水
    電工程部分（下稱系爭工程）交原告承辦，工程總價共計新
    臺幣（下同）3,350,000元，被告並曾於97年5月30日交付原
    告2紙支票，發票日為97年5月30日、97年8 月30日，面額各
    為294,000元、898,000元，支票號碼WA0000000、WN0000000
    （下稱系爭支票），並有背書擔保，惟系爭支票屆期提示，
    均因存款不足及拒絕往來戶而退票，且原告尚有：(一)1、2樓
    、電燈、插座、消防、廣播、拉線，計100,000元、(二)3樓、
    頂樓、樓版配管，計50,000元、(三)1、2樓電視、電話穿線，
    計15,000元、(四)1 樓開關插座安裝，計15,000元、(五)司令台
    追加工程，計7,000元、(六)臨時水追加工程，計3,300元之工
    程款，共計190,300 元尚未請領。為此，爰依工程合約書及
    票據背書擔保之法律關係，提起本件訴訟。再訴外人乙○○
    所提出之名片係擔任被告公司經理，而被告亦向發包機關即
    嘉義縣政府申報乙○○為被告之工地經理，則乙○○就系爭
    工程在所負責之業務範圍內，為被告之負責人，所為之意思
    表示或簽名，均應直接對被告發生效力，至於被告內部對其
    職權縱有何限制，亦不得對抗善意之原告。況原告因承攬系
    爭工程曾有開立5 張統一發票予被告，而被告也已向國稅局
    申報為進項憑證發票，提列為公司之成本，足見兩造間有成
    立工程契約關係，乙○○為被告管理事務而與原告成立工程
    合約，並未逾越公司內部授權或分層負責之權限或印章使用
    切結書之限制等語。並聲明：(一)被告應給付原告 1,382,300
    元，及自支付命令送達之翌日起至清償日止，按年息5%計算
    之利息。(二)願供擔保，請准宣告假執行。
二、被告答辯略以：其否認與原告締有工程合約委由原告施作系
    爭工程中之水電工程部分，亦否認背書轉讓支票2 紙予原告
    。系爭工程本由被告承攬，嗣於96年3月6日與乙○○簽訂承
    攬工程合約書，轉由乙○○承攬，有承攬工程合約書及印章
    使用切結書可稽，是原告謂被告與其簽訂工程合約顯與事實
    不符，原告應係與乙○○締約，與被告並無契約關係，其自
    應向乙○○請求給付工程款。再乙○○並非被告公司經理，
    被告亦未向嘉義縣政府申報乙○○為被告之工地主任，乙○
    ○之名片係自行印製，被告從未授權乙○○與原告訂立契約
    ，且被告亦因乙○○假冒被告名義與諸多廠商締約而造成鉅
    大損害。被告僅係誤用原告所開立之統一發票，自非能因被
    告誤用即認兩造間有工程契約關係存在，況被告事後已向稅
    捐機關補稅，足徵兩造間並無契約關係。且原告所開立之統
    一發票5紙金額為442,568元，然其請求之金額高達1,382,30
    0 元，顯非實在等語。並聲明：(一)原告之訴及假執行之聲請
    均駁回。(二)如受不利判決，願供擔保請准宣告免為假執行。
三、兩造不爭執之事項：
  (一)被告與乙○○於96年3月6日簽訂承攬工程合約書，約定由乙
    ○○承攬被告向嘉義縣政府所承攬之「嘉義縣溪口國民中學
    老舊危險校舍改建工程」，總價為34,000,000元。乙○○於
    同日並簽立「印章使用切結書」予被告，其中第1條、第2條
    乃分別載明：「本印章僅限於因本工程文書作業所需之用印
    及收發公文使用」、「本人保證本印章未經貴公司同意絕不
    使用於非屬前條使用範圍內之用印，非屬前條使用範圍包括
    但不限於締約、領款、保證、背書等行為」等語。
  (二)乙○○於96年8 月24日持被告公司之大小章，並以被告之名
    義與原告簽訂工程合約，將「嘉義縣溪口國民中學老舊危險
    校舍改建工程」中之水電工程部分交由原告施作，工程總價
    3,350,000元。
  (三)乙○○曾交付2紙支票，發票日97年5 月30日、97年8月30日
    、面額294,000元、898,000元、票號WA0000000、WN0000000
    號，並以被告名義背書之支票予原告，上開支票屆期經提示
    均因存款不足而退票。
  (四)財政部臺北市國稅局於98年6月15日以財北國稅審三字第098
    0054124號函覆本院，表示統一發票字軌YU00000000、YU000
    00000、YU00000000等3張發票業經被告申報扣抵在案。
  (五)被告於98年6 月15日以取得非交易對象即原告所開立統一發
    票字軌YU00000000、YU00000000、YU00000000、YU00000000
    、YU00000000等5 張發票，作為進項憑證及申報扣抵稅額為
    由，向財政部臺北市國稅局中正稽徵所申請自動補繳稅額。
四、經本院偕同兩造協議簡化爭點如下：
  (一)乙○○於96年8 月24日與原告簽訂工程合約書時所使用之被
    告公司之大小章是否為真正？
  (二)乙○○持用該大小章並以被告之名義與原告簽訂系爭工程合
    約，是否經過被告之授權？如無授權，有無表見代理之適用
    ？
  (三)被告有無向嘉義縣政府申報乙○○為「嘉義縣溪口國民中學
    老舊危險校舍改建工程」之工地經理？乙○○於96年3月6日
    簽立「印章使用切結書」予被告，切結被告交付予乙○○之
    公司大小章，其使用範圍僅限於因前開改建工程文書作業所
    需之用印及收發公文使用，該等限制得否對抗原告？
  (四)系爭支票上之背書章是否為被告所有？原告依票據之法律關
    係請求被告給付票款有無理由？
  (五)原告主張之工程款金額是否有理由？
五、本院得心證之理由：
  (一)查兩造並不爭執乙○○於96年3月6日簽訂承攬工程合約書，
    約定由乙○○承攬被告向嘉義縣政府所承攬之「嘉義縣溪口
    國民中學老舊危險校舍改建工程」，並於同日簽立「印章使
    用切結書」予被告，其中第1條、第2條乃分別載明：「本印
    章僅限於因本工程文書作業所需之用印及收發公文使用」、
    「本人保證本印章未經貴公司同意絕不使用於非屬前條使用
    範圍內之用印，非屬前條使用範圍包括但不限於締約、領款
    、保證、背書等行為」等事實。且證人乙○○於本院結證稱
    ，系爭工程簽約時所使用被告的大、小印章，係訴外人黃尚
    文自己刻的，系爭工程確實交由原告施作等語（見本院卷第
    131 頁）。從而，證人乙○○既已向被告承諾其取得印章，
    僅限於因本工程文書作業所需之用印及收發公文使用，並保
    證未經被告同意，絕不使用於非屬上開使用範圍內如締約、
    領款、保證、背書等行為之用印，顯見其確已知悉不得將被
    告所交付之印章用於締約、背書等行為，且被告亦未授權其
    得自行製作印章，佐以其亦證稱其與原告締約時所使用被告
    之大、小章為張尚文自行刻印等情，據此足認被告辯稱證人
    乙○○於96年8 月24日與原告簽訂系爭工程之工程合約書時
    所使用之被告公司之大、小章，應屬偽造而非真正。
  (二)按表見代理云者，即代理人雖無代理權而因有可信其有代理
    權之正當理由，遂由法律課以授權人責任之謂，而代理僅限
    於意思表示範圍以內，不得為意思表示以外之行為，故不法
    行為及事實行為不僅不得成立代理，且亦不得成立表見代理
    。最高法院55年臺上字第1054號判例可資參照。而承上所查
    ，證人乙○○並未取得被告授權以伊名義與原告締約，且於
    契約中亦已約定不得將被告所交付之公司大、小章用於締約
    等事項，而係由張尚文自行刻印。則此等未經授權而盜刻印
    章之行為，已屬不法行為，且被告亦稱因證人乙○○涉嫌偽
    造文書而涉訟等情，揆諸上開判例意旨，自難認證人乙○○
    未經授權而使用偽造之印章與被告簽訂系爭工程契約，有表
    見代理之適用。
  (三)然查被告向嘉義縣政府承攬「嘉義縣溪口國民中學老舊危險
    校舍改建工程」時，業已向嘉義縣政府陳報證人乙○○為該
    工程之工務經理，此有嘉義縣政府98年8 月17日府工程字第
    0980126767號函附工程契約及整體施工計畫書在卷可稽（見
    本院審字卷第99頁）。是證人乙○○既為被告之經理，則其
    於執行職務時，於職務範圍內即屬公司之負責人，依法即有
    代理權。而按代理權之限制及撤回，不得以之對抗善意第三
    人。但第三人因過失而不知其事實者，不在此限。民法第10
    7 條定有明文。是證人乙○○於96年3月6日雖簽立「印章使
    用切結書」予被告，切結被告交付予乙○○之公司大小章，
    其使用範圍僅限於因前開改建工程文書作業所需之用印及收
    發公文使用，然此性質核屬對於代理權限之限制，禁止乙○
    ○對外以被告與他人訂立契約，惟被告未能舉證原告明知或
    因過失而不知此代理權之限制內容，依上開規定，此代理權
    之限制不得對抗原告。原告主張證人乙○○有權代理被告與
    之訂立系爭工程契約等情，應屬有據，準此，系爭工程契約
    關係即應存在於兩造之間。
  (四)查系爭支票背書所使用之被告大、小章，與被告交付證人乙
    ○○之印章並不相同，此業據被告提出印章以供核對（見本
    院卷第110 頁），並有前開嘉義縣政府函文所負契約文件足
    資佐證，且證人乙○○亦證述確有自行刻製印章之行為，是
    被告辯稱系爭票據背書所使用之印章並非伊所有，應可採信
    。而按票據為文義證券，票據上之權利義務，悉應依票據記
    載之文字以為決定。是偽造他人印章為背書行為，被偽造印
    章者，因非其在票據上簽名為背書行為，自不負背書人之責
    任。從而，被告既未在系爭票據親自為背書行為，而係遭他
    人偽造印章，自無庸負票據背書人之責任。原告依據票據之
    法律關係行使追索權，請求被告負背書人之責任，於法尚屬
    無據。
  (五)惟依前開所查，證人乙○○為被告之代理人，且被告對於證
    人乙○○代理權之限制，不得對抗原告，而為系爭工程契約
    之當事人，則原告為系爭工程契約之承攬人，當可依承攬契
    約之法律關係，請求被告給付承攬報酬。經查，原告主張承
    攬報酬包含以系爭票據本應支付之294,000元、898,000元，
    以及其他工程款項共計190,300元，總計1,382,300元，業已
    提出估價單為證（見本院卷第111至124頁），且證人乙○○
    並證稱系爭工程積欠之金額確為此數額等語（見本院卷第13
    1 頁反面）。從而，原告已依約完成工作，其依據系爭工程
    之承攬契約關係，請求被告給付工程款1,382,300 元，即屬
    有據，應予准許。
六、綜上所述，原告主張被告為系爭工程契約之當事人，且尚積
    欠工程款1,382,300 元等情，核屬有據。而被告抗辯其非契
    約當事人，且工程款內容不明確云云，均無所據，難以採信
    。從而，原告依據承攬契約之法律關係，請求被告給付1,38
    2,300元及自支付命令送達翌日即98年3月18日起至清償日止
    ，按週年利率5%計算之法定遲延利息，為有理由，應予准許
    。
七、兩造分別陳明願供擔保請准宣告假執行或免為假執行，經核
    均無不合，爰分別酌定相當之擔保金額，予以准許。
八、本件事證明確，兩造其餘攻擊防禦方法及未經本院援用之證
    據，核與本件判決結果無涉，爰不予逐一論駁，附此敘明。
九、訴訟費用負擔之依據：民事訴訟法第78條。
中    華    民    國    98    年    12    月    15    日
                  民事第四庭    法  官  余明賢
以上正本係照原本作成
如對本判決上訴，須於判決送達後20日內向本院提出上訴狀
中    華    民    國    98    年    12    月    15    日
                                書記官  楊勝欽

司法院資訊處製作；財團法人民間司法改革基金會備份。
